臺灣臺南地方法院民事判決　　　　　　 100年度訴字第1316號
原　　　告　寶煌科技股份有限公司
法定代理人　陳美素
訴訟代理人　黃震銘
被　　　告　楊雅君
訴訟代理人　王金足
上列當事人間請求確認優先購買權存在事件，經本院於民國100
年12月28日言詞辯論終結，判決如下：
    主      文
原告之訴駁回。
訴訟費用新臺幣萬柒仟零拾陸元由原告負擔。
    事實及理由
一、按不變更訴訟標的，而補充或更正事實上或法律上之陳述者
    ，非為訴之變更或追加，民事訴訟法第256條定有明文。本
    件原告起訴時聲明原為：「確認原告所有坐落臺南市○○區
    ○○段324地號上之建物所坐落之基地面積（實際面積以地
    政機關實測為準），按臺灣臺南地方法院97年度執字第7433
    7號執行程序拍定價金之同一條件，有優先購買權存在」嗣
    於本院審理中變更其聲明為：「確認原告所有坐落臺南市○
    ○區○○段324地號土地如拍賣公告編號3、4、5，建號暫編
    為2584、2590、2591之房屋所坐落之基地，按臺灣臺南地方
    法院97年度執字第74337號執行程序拍定價金之同一條件，
    有優先購買權存在」（本院卷第22頁），核屬補充或更正事
    實上及法律上之陳述，應予准許。
二、原告起訴主張：
  (一)坐落臺南市○○區○○段324地號土地（下稱系爭土地），
    原為本院97年度執字第74337號清償債務強制執行事件之債
    務人寶技工業股份有限公司（下稱寶技公司）所有，其後經
    原告向寶技公司租用系爭土地並興建廠房後，於其上經營事
    業，嗣因寶技公司遭強制執行，系爭土地亦遭一併拍賣。
  (二)按基地出賣時，地上權人、典權人或承租人有依同樣條件優
    先購買之權。房屋出賣時，基地所有權人有依同樣條件優先
    購買之權。其順序以登記之先後定之；前項優先購買權人，
    於接到出賣通知後10日內不表示者，其優先權視為放棄。出
    賣人未通知優先購買權人而與第三人訂立買賣契約者，其契
    約不得對抗優先購買權人，土地法第104條定有明文。原告
    既租用債務人寶技公司之系爭土地興建廠房並持續使用迄今
    ，今系爭土地既經本院97年度執字第74337號強制執行程序
    拍賣，並經被告拍定，揆諸上開條文之說明，原告對於系爭
    土地，自有依同樣條件優先購買之權。又因原告所興建廠房
    坐落於系爭土地，惟因基地坐落面積僅系爭土地之部分，是
    以原告所得行使優先購買權之範圍，應僅有廠房基地坐落位
    置，而非系爭土地全部。
  (三)為此聲明：
    1.確認原告所有坐落臺南市○○區○○段324地號土地如拍
      賣公告編號3、4、5，建號暫編為2584、2590、2591之房
      屋所坐落之基地，按臺灣臺南地方法院97年度執字第7433
      7號執行程序拍定價金之同一條件，有優先購買權存在；
    2.訴訟費用由被告負擔。
三、被告則辯以：
  (一)原告主張其有優先承買權，係針對被告與債務人寶技公司間
    已成立之買賣關係，主張應由原告優先承買，而被告與寶技
    公司間所成立之買賣契約係總價額為60,677,000元，標的物
    為324地號、面積3720.33平方公尺之土地之買賣契約，則原
    告主張之優先承買權，其價值即為整筆土地買賣價金60,677
    ,000元。
  (二)系爭土地查封後，債權人具狀陳報「建物」有租賃關係，但
    土地並未有人陳稱有租賃關係存在，故原告主張之租賃關係
    ，顯為土地遭拍賣後所杜撰，其所稱之租賃契約內容空泛，
    況租約何時成立租金若干及如何給付等均付之闕如，亦無租
    賃契約，其主張顯然不實。
  (三)為此聲明：1.原告之訴駁回；2.訴訟費用由原告負擔。
四、兩造不爭執事項：本院97年度執字第74337號強制執行事件
    執行拍賣附表所示之不動產，由被告及訴外人王金足、楊張
    素寬拍定取得。
五、兩造爭執事項：原告對附表建物編號3、4、5所示建物坐落
    之土地，是否有土地法第104條之優先購買權？
六、本院得心證之理由：
  (一)按確認法律關係之訴，非原告有即受確認判決之法律上利益
    者，不得提起之。前項確認法律關係基礎事實存否之訴，以
    原告不能提起他訴訟者為限。民事訴訟法第247條第1項前段
    、第2項分別定有明文。次按民事訴訟法第247條所謂即受確
    認判決之法律上利益，須因法律關係之存否不明確，致原告
    在私法上之地位有受侵害之危險，而此項危險得以對於被告
    之確認判決除去之者，始為存在（最高法院27年上字第316
    號判例參照）。本件原告主張：原告向訴外人寶技公司租用
    系爭土地並興建廠房後，因訴外人寶技公司遭強制執行，系
    爭土地亦遭一併拍賣，為此依土地法第104條主張對系爭土
    地之優先承買權存在，為此提起本件確認之訴云云。依據首
    揭說明，則原告提起本件訴訟，是否有即受確認判決之法律
    上利益，即應先予審究。經查：
    1.按基地出賣時，地上權人、典權人或承租人有依同樣條件
      優先購買之權。土地法第104條第1項前段定有明文。所謂
      優先承買權，乃係主張有優先承買權之人，請求以同樣條
      件訂立買賣契約之請求權而言（參照最高法院44年台上第
      76號判例意旨）。本件原告固主張其向訴外人寶技公司租
      用系爭土地並興建廠房，因訴外人寶技公司遭強制執行，
      系爭土地一併拍賣，為此依土地法第104條規定，就附表
      編號3、4、5，建號暫編為2584、2590、2591之房屋所坐
      落之基地，按本院97年度執字第74337號執行程序拍定價
      金之同一條件，確認系爭土地之優先承買權存在。然上開
      本院97年度執字第74337號強制執行事件執行拍賣附表所
      示之不動產，由被告及訴外人王金足、楊張素寬拍定取得
      等情，業經本院調閱97年度執字第74337號核閱無訛。
    2.另強制執行法上之拍賣，應解釋為買賣之一種，即以債務
      人為出賣人，拍定人為買受人。本件原告既主張行使優先
      權而請求確認與拍定人同樣條件訂立買賣契約之優先承買
      權，惟被告及訴外人王金足、楊張素寬既均為拍定人，且
      亦未肯認原告就系爭土地之優先承買權存在，則原告僅以
      拍定人之其中一人即被告起訴，確認其優先承買權是否存
      在，判決之效力自無拘束訴外人王金足及楊張素寬之效力
      ，縱認原告確有因法律關係之存否不明確致其在私法上之
      地位有受侵害之危險，然因原告僅訴請拍定人之一即被告
      確認優先承買權之存否，則原告主張此項危險並非得以對
      於被告本件之確認判決除去之，依據首揭判例之意旨，自
      難認有何受確認判決之法律上利益。
七、綜上所述，原告既主張行使優先權而確認與拍定人同樣條件
    訂立買賣契約之優先承買權存在，惟被告及訴外人王金足、
    楊張素寬既均為拍定人，且均否認原告就系爭土地之優先承
    買權存在，則原告僅以拍定人之其中一人即被告起訴，確認
    其優先承買權是否存在，因判決之效力自無拘束訴外人王金
    足及楊張素寬之效力，則原告主張此項危險並非得以對於被
    告
    本件之確認判決除去之，並無即受確認判決之法律上利益，
    其訴自無理由，而應予駁回。
八、本件事證已臻明確，兩造其餘攻擊、防禦及舉證，經審酌後
    核與本院心證形成與判決結果均無影響，爰不另一一論述，
    附此敘明。
九、按法院為終局判決時，應依職權為訴訟費用之裁判；訴訟費
    用，由敗訴之當事人負擔，民事訴訟法第87條第1項、第78
    條分別定有明文，本件訴訟費用核定為37,036元（即第一審
    裁判費37,036元），爰確定訴訟費用之負擔如主文第2項所
    示。
十、據上論結，本件原告之訴為無理由，依民事訴訟法第87條第
    1項、第78條，判決如主文。
中    華    民    國   100    年    12    月    30    日
                  民事第二庭    法  官   黃莉莉
以上正本係照原本作成。
如對本判決上訴，須於判決送達後20日內向本院提出上訴狀。如
委任律師提起上訴者，應一併繳納上訴審裁判費。
中    華    民    國   101    年    1     月    5     日
                                書記官   王慧萍
附表
┌─────────────────────────────────────────┐
│                                                                                  │
├─┬────────────────────┬─┬────┬────┬──────┤
│編│土地坐落                                │地│面    積│權    利│最低拍賣價格│
│  ├───┬────┬───┬──┬────┤  ├────┤        │            │
│號│縣  市│鄉鎮市區○  段  ○○段│地    號│目│平方公尺│範    圍│（新臺幣元）│
├─┼───┼────┼───┼──┼────┼─┼────┼────┼──────┤
│1 │臺南市│ 永康區 │ 鹽東 │    │  324   │建│ 3720.33│  全部  │            │
│  ├───┼────┴───┴──┴────┴─┴────┴────┴──────┤
│  │備考  │                                                                      │
└─┴───┴───────────────────────────────────┘
┌─┬──┬───────┬───┬─────────────┬──┬───────┐
│編│    │              │建築式│建物面積（平方公尺）      │權利│              │
│  │    │基  地  坐  落│樣主要├───────┬─────┤    │ 最低拍賣價格 │
│  │建號│…………………│建築材│樓  層  面  積│附屬建物主│    │ （新臺幣元） │
│  │    │建  物  門  牌│料及房│              │要建築材料│    │              │
│號│    │              │屋層數│合          計│及用途    │範圍│              │
├─┼──┼───────┼───┼───────┼─────┼──┼───────┤
│1 │ 170│臺南市永康區鹽│2層樓 │1層：  908.2  │陽台7.12  │全部│              │
│  │    │東段324地號   │房、鋼│2層：  194.04 │          │    │              │
│  │    │…………………│筋混凝│防空避難室：  │          │    │              │
│  │    │臺南市永康區中│土造、│        46.56 │          │    │              │
│  │    │正一街28號    │辦公室│合計：1148.8  │          │    │              │
│  │    │              │、廠房│              │          │    │              │
│  │    │              │、茶水│              │          │    │              │
│  │    │              │間    │              │          │    │              │
│  ├──┼───────┴───┴───────┴─────┴──┴───────┤
│  │備考│包含未保存登記建物全部                                                  │
├─┼──┼───────┬───┬───────┬─────┬──┬───────┤
│2 │ 171│臺南市永康區鹽│2層樓 │1層 ： 614.94 │電梯樓梯間│全部│              │
│  │    │東段324地號   │房、鐵│2層 ： 614.94 │10.79     │    │              │
│  │    │…………………│骨造、│合計：1229.88 │          │    │              │
│  │    │臺南市永康區中│加強磚│              │          │    │              │
│  │    │正一街28號    │造、辦│              │          │    │              │
│  │    │              │公室、│              │          │    │              │
│  │    │              │廠房  │              │          │    │              │
│  ├──┼───────┴───┴───────┴─────┴──┴───────┤
│  │備考│包含未保存登記建物全部                                                  │
├─┼──┼───────┬───┬───────┬─────┬──┬───────┤
│3 │2584│臺南市永康區鹽│2層樓 │1層 ： 323.94 │雨遮183.91│全部│              │
│  │    │東段324地號   │房、加│2層 ： 194.65 │          │    │              │
│  │    │…………………│強磚造│合計： 518.59 │          │    │              │
│  │    │臺南市永康區中│及鐵骨│              │          │    │              │
│  │    │正一街28號    │造、工│              │          │    │              │
│  │    │              │業用  │              │          │    │              │
│  │    │              │      │              │          │    │              │
│  │    │              │      │              │          │    │              │
│  ├──┼───────┴───┴───────┴─────┴──┴───────┤
│  │備考│未保存登記建物                                                          │
├─┼──┼───────┬───┬───────┬─────┬──┬───────┤
│4 │2590│臺南市永康區鹽│磚造及│1層 ：12.88   │雨遮5.94  │全部│              │
│  │    │東段324、295、│鐵骨造│合計：12.88   │          │    │              │
│  │    │325、331、731 │、1層 │              │          │    │              │
│  │    │地號          │樓房、│              │          │    │              │
│  │    │…………………│警衛室│              │          │    │              │
│  ├──┼───────┴───┴───────┴─────┴──┴───────┤
│  │備考│未保存登記建物，為編號1、2建物之從物                                    │
├─┼──┼───────┬───┬───────┬─────┬──┬───────┤
│5 │2591│臺南市永康區鹽│磚造及│1層 ：16.18   │雨遮3.29  │全部│              │
│  │    │東段324地號   │鐵骨造│合計：16.18   │          │    │              │
│  │    │…………………│、1層 │              │          │    │              │
│  │    │              │樓房、│              │          │    │              │
│  │    │              │廟    │              │          │    │              │
│  ├──┼───────┴───┴───────┴─────┴──┴───────┤
│  │備考│未保存登記建物，為編號1、2建物之從物                                    │
└─┴──┴────────────────────────────────────┘